【裁判字號】    98,消債抗,576
【裁判日期】    981118
【裁判案由】    聲請清算程序
【裁判全文】
臺灣高雄地方法院民事裁定           98年度消債抗字第576號
抗  告  人  甲○○
上列抗告人因消費者債務清理事件聲請更生，對於中華民國98年
9 月30日本院98年度消債清字第166 號裁定提起抗告，本院裁定
如下：
    主  文
原裁定廢棄。
抗告人甲○○自民國九十八年十一月十九日下午5 時起開始清算
程序。
命司法事務官進行本件更生程序。
    理  由
一、抗告意旨略以：抗告人有不能清償債務之虞情事，於民國97
    年9 月以書面向最大債權金融機構即臺灣銀行請求共同協商
    債務清償方案，然抗告人自94年起即無收入，故無法接受任
    何協商方案，遂遭前開銀行以「無法負擔任何還款條件」為
    由致前置協商不成立，且伊現今債務總額為新台幣（下同）
    1,416,368 元，顯高於目前資產總額1,116,506 元（含債權
    資產），即抗告人之無擔保或無優先權之債務總額未逾1,20
    0 萬元，復未經法院裁定開始清算程序或宣告破產，爰依消
    費者債務清理條例規定聲請清算。惟原審竟以抗告人主張之
    支出項目及資助皆未提出單據，且抗告人名下尚有4 筆財產
    ，顯見非為完全無清償債務能力之人為由駁回清算之聲請，
    原審之認定係顯有違誤，爰依法提起本件抗告等語，並聲明
    ：原裁定廢棄，並准予抗告人開始清算程序。
二、按債務人不能清償債務或有不能清償之虞者，得依消費者債
    務清理條例所定更生或清算程序，清理其債務，消債條例第
    3 條定有明文。蓋經濟上陷於困境之消費者，若任其於惡性
    循環之債務窘境中自生自滅，其將衍生嚴重之社會問題，致
    難以維持安定之社會經濟秩序，故有予之分別情形依更生或
    清算之程序清理其債務之必要，藉以妥適調整其與各相關債
    權人等間之權利義務關係，以謀求消費者經濟生活之更生機
    會，從而健全社會經濟發展。是以不論債務人於本條例施行
    前是否曾參與銀行公會無擔保債務協商機制，債務人一旦按
    本條例聲請更生或清算，均以債務人已達不能清償債務或有
    不能清償之虞為必要。再者，依消債條例第151 條第1 項、
    第5 項規定，係採「協商前置主義」，而債務人於協商程序
    中，自應本於個人財產及收支狀況，依最大誠信原則，商討
    解決方案，如債務人如與金融機構協商成立者，自應本於誠
    信履行協商方案，非有不可歸責於己之事由，尚不得為更生
    或清算之聲請。如經法院審酌確有不可歸責於己之情事而毀
    諾，則應繼續審理上開條文所謂「不能清償或有不能清償之
    虞」，允宜綜衡債務人全部收支及財產狀況，評估是否已不
    能維持符合人性尊嚴之最基本生活條件，如曾有協商方案，
    其條件是否確實不能達到上開基本之要求等，為其判斷之準
    據。
三、抗告人主張前向最大債權金融機構即台灣銀行請求共同協商
    債務清償方案，惟於97年11月4 日業經該銀行以無法負擔任
    何還款條件為由通知協商不成立，有前置協商不成立通知書
    在卷可稽，則依前揭條文規定及說明，其自應有不能清償債
    務或有不能清償之虞，且此情形業使其陷於經濟上之困境時
    ，法院始須准之進行清算。
四、經查：
  (一)抗告人主張伊現積欠之總債務共計1,464,321 元，又抗告人
    名下共有土地、房屋、汽車、投資各1 筆，資產價值共計1,
    066,714 元（土地及建物依鑑價報告，合計為720,344 元＋
    仲琦科技股份有限公司投資金額346,370 元＝1,066,714 元
    ），則總債務扣除上開資產，抗告人積欠之淨債務共計397,
    607 元（1,464,321 －746,556 ＝397,607 ），合先敘明。
  (二)抗告人住所地位於高雄縣鳳山市○○路○段28之1 ，而抗告
    人既因債務高築陷於經濟困難，則除特殊必要情形外，自應
    撙節支出，本院參諸內政部公告98年度台灣省每人每月最低
    生活費用（含食、衣、住、行、育、樂費用）為9,660 元等
    情，則抗告人每月基本生活開銷於9,660 元內，核屬必要。
  (三)另關於抗告人主張扶養母親曾林靜惠云云。按伊95年、96年
    國稅局綜合所得稅資料清單及財產歸屬資料清單記載，曾林
    靜惠95年及96年名下並無任何收入，亦無任何資產，故認抗
    告人之母親曾林靜惠顯有扶養之必要，又抗告人陳報其另有
    曾友君、曾安圻2 名兄弟姊妹，伊之扶養費用，按內政部公
    告台灣省每人每月最低生活費用9,660 元由抗告人及其兄弟
    姊妹共同負擔，即3,220元（9,660 ÷3 ＝3,220）。
  (四)依抗告人陳報伊自94年2 月24日至98年5 月31日，皆無工作
    收入，而依抗告人96年及97年其整年收入各約為258 元、16
    8 元等情，有96年及97年綜合所得稅各類所得資料清單附卷
    可參，則抗告人主張伊目前無工作收入等語，應非不實。此
    外，抗告人離職後，確實有尋找其它工作乙節，業據抗告人
    提出台灣中小企業銀行、日盛金融控股公司、上海銀行及華
    南銀行履歷收取通知書等資料可參，是抗告人主張伊並非故
    意不工作來清償債務等語，應可採信。是此，抗告人目前既
    無工作收入，或即令打零工，依月收入自無能力負擔每月生
    活必要費用9,660 元及扶養費3,220 元，更遑論另需負擔之
    淨債務397,607 元。再參酌抗告人已43歲（55年7 月6 日生
    ）之年齡，難以期待抗告人得於短期內能再度獲得工作，且
    能於其有工作能力時，即得將債務清償完畢，又加計日後物
    價、經濟波動等可能再行增加支出之因素等節以觀，以抗告
    人上開收入及支出剩餘情形，故應認其已有不能償債務或有
    不能清償之虞之情事。
五、據上論結，本件抗告為有理由，依清費者債務清理條例第11
    條第2項、第15條、第16條、第45條第1項，民事訴訟法第49
    2條、第495條之1第1項，裁定如主文。
中    華    民    國    98    年    11    月    18    日
             民事第一庭    審判長  法    官  黃國川
                                   法    官  林岳葳
                                   法    官  張茹棻
上為正本係照原本作成。
本裁定已於98年11月19日下午5時公告。
本裁定不得抗告。
中    華    民    國    98    年    11    月    18    日
                                   書 記 官  黃美秀
附表：
┌───┬────────┬──────┐
│編號  │ 債權人名稱     │ 金  額     │
├───┼────────┼──────┤
│ 1    │ 台灣銀行       │ 480,000元  │
├───┼────────┼──────┤
│ 2    │ 台灣土地銀行   │ 244,000元  │
├───┼────────┼──────┤
│ 3    │ 花旗銀行       │ 260,000元  │
├───┼────────┼──────┤
│ 4    │ 荷蘭銀行       │ 93,633元   │
├───┼────────┼──────┤
│ 5    │ 聯邦銀行       │ 168,995元  │
├───┼────────┼──────┤
│ 6    │ 玉山銀行       │ 77,654元   │
├───┼────────┼──────┤
│ 7    │ 永豐信用卡公司 │ 77,654元   │
└───┴────────┴──────┘


司法院資訊處製作；財團法人民間司法改革基金會備份。
